【裁判字號】    88,上訴,2556
【裁判日期】    890331
【裁判案由】    殺人未遂等
【裁判全文】
臺灣高等法院刑事判決                  八十八年度上訴字第二五五六號
    上  訴  人
    即  被  告  甲○○
    選任辯護人  蘇清文
    上  訴  人
    即  被  告  乙○○
    選任辯護人  徐國勇
                姜明遠
                趙國生
右上訴人，因殺人未遂案件，不服臺灣台北地方法院八十七年度訴字第一五七二號，
中華民國八十八年六月十日第一審判決（起訴案號：臺灣台北地方法院檢察署八十七
年度偵字第一七六九五、二０七六五、二０九一八號）提起上訴，本院判決如左：
    主      文
原判決關於甲○○共同殺人暨執行刑部分及關於乙○○部分均撤銷。
甲○○共同殺人未遂，處有期徒刑玖年。扣案之奧地利制式手槍壹枝（含彈匣壹個）
、子彈壹顆均沒收。
其他上訴駁回。
上開改判部分及駁回部分所處之刑，應執行有期徒刑壹拾年。併科罰金新台幣拾伍
萬元，罰金如易服勞役以新台幣玖佰元（即銀元佰元）折算壹日，並於刑之執行完
畢或赦免後令入勞動場所強制工作年，扣案之奧地利制式手槍壹枝（含彈匣壹個）
、子彈壹顆均沒收。
乙○○無罪。
    事      實
一、甲○○曾因犯煙毒、麻醉藥品管理條例及槍彈藥刀械管制條例案件，於民國八
    十一年二月二十六日經臺灣高等法院定應執行有期徒刑九年六月，褫奪公權四年
    確定，八十四年十二月十二日假釋出監，又犯施用毒品罪，於八十六年六月十七
    日經臺灣高雄地方法院判處有期徒刑三年四月確定，八十七年三月五日判決確定
    ，前開假釋遂撤銷，合併執行，現在執行中。
二、甲○○因與被害人戊○○間有賭債糾紛，索討時曾遭被害人戊○○惡言相向，心
    有不甘，思圖報復於八十七年八月二十五日凌晨，攜帶陳永和（綽號大寶，已
    ）於八十五年間某日在台北市○○路「浪漫一生」咖啡廳所交付未經許可持有奧
    地利制式九０手槍一支、子彈五顆於該日凌晨一時許夥同有犯意聯絡之年約三十
    歲左右真實姓名不詳，綽號「阿飛」、「大胖」二人搭乘不知情之己○○所開之
 營業計程車至被害人戊○○經常出沒之台北市○○○路○段臥龍街一帶尋找被害
    人戊○○，於當日凌晨三時左右在台北市○○○路○段二二八巷六八號前發見戊○○正站在對面ＯＫ便利商店前，甲○○命司機停車夥同「阿飛」、「大胖」下
    車追逐被害人，並隨後開槍射殺，連開四發，其中一發射中被害人戊○○右小腿
    後，見己○○之計程車於路口迴轉，隨即攔乘該車逃逸，司機己○○於甲○○等
    三人在崇德街與嘉興街口下車後隨即前往臥龍街派出所報案，循線查獲乙○○，
    由伍某以電話聯絡甲○○，於八十七年八月二十六日一時許，甲○○至台北市政
    府警察局大安分局臥龍街派出所投案，隨即由王某帶同警員至台北市○○街一五
    號花叢內取出上開擊殺被害人之手槍（含彈匣一個）及子彈一顆予以扣案。
二、案經台北市政府警察局大安分局報請台灣台北地方法院檢察署檢察官偵查起訴。
    理      由
壹、被告甲○○部分：
一、右揭關於持槍夥同阿飛、大胖於右揭時地射擊被害人戊○○成傷之事實業據被告
    甲○○於警訊、偵查中直承不諱，核與被害人戊○○於警訊中供述情節相符，被
    告甲○○未經許可持有槍枝並對被害人射擊導致成傷之事實應足認定，雖被告上
    訴辯稱非伊開槍射殺，且僅在教訓被害人戊○○並無殺死之犯意云云，但查被告
    甲○○如何擁有槍枝，如何夥同綽號『大胖』、『阿飛』二人前往和平東路尋釁
    、開槍射殺被害人戊○○等情於警訊中供述詳確。其上訴辯稱非其擁有槍枝及射
    殺被害人云云，自屬卸責之飾詞。復查被告因與被害人有賭債糾紛，並遭被害人
    惡言相加，心生憤懣，思圖報復，隨即持其原保管之槍枝，帶子彈五發搭乘計
    程車前往被害人平時出沒之地，其應知子彈射出足以致人於非命，其猶為以槍為
    兇器，更於發見被害人時即下車連續發射四發子彈，顯見其欲致被害人於死之決
    心，僅因其槍法不準，被害人僅遭射及右小腿部一發，餘皆未中，乃得幸免。被
    告其有殺人犯意至明所辯僅在教訓，絕無殺人之意思云云，當係事後思圖卸責，
    自不足採，被告甲○○持槍殺人犯行至臻明確。
二、核被告甲○○同綽號「大胖」、「阿飛」持制式手槍、子彈射殺被害人未果之行
    為係犯槍砲彈藥刀械管制條例第七條第四項未經許可持有手槍同條例第十二條第
    四項未經許可持有子彈罪。及刑法第二百七十一條第二項、第一項之殺人未遂罪
    ，被告與綽號「大胖」、「阿飛」者間有犯意聯絡及行為之分擔均為共同正犯。
    被告甲○○持有手槍與子彈罪係一行為同時觸犯數罪名之想像競合犯，應論以情
    節較重之持有手槍罪。又被告持有手槍並以之觸犯殺人罪，唯其未為殺人前，業
    經持有扣案手槍及子彈其持有中另行起意，持以射殺被害人，二罪間犯意各別犯
    罪構成要件不同，應予分論併罰。又被告甲○○著手於殺人行為之實施而不遂，
    為未遂犯，依法減輕其刑。
三、原審以被告甲○○殺人未遂之犯行明確，依法論科原非無見，惟查同案被告乙○○堅詞否認共同殺人之犯行本院認其不成立共同殺人罪（理由詳后）。原審就此
    認被告甲○○與乙○○成立共同正犯，自有未洽，應就原判決殺人未遂及執行刑
    部分與乙○○部分均撤銷，爰審酌被告甲○○與被害人戊○○之關係，以及被告
    之素行、智識程度、犯罪之動機、手段、危害之程度等就殺人未遂部分量處有期
    徒刑玖年，扣案之奧地利制式手槍壹支、子彈均為違禁物，依法宣告沒收。
四、被告甲○○未經許可持有手槍、子彈犯行明確，原判決量處有期徒刑伍年陸月，
    併科罰金新台幣拾伍萬元，罰金如易服勞役以新台幣玖佰元折算壹日。並於刑之
    執行完畢或赦免後令入勞動場所強制工作年，扣案之奧地利制式手槍壹支（含
 彈匣一個）、子彈壹顆均沒收，核無不合，被告甲○○就此部分上訴空言指摘原
    判決不當，自無理由，應予駁回。
五、被告甲○○上訴撤銷改判部分所處有期徒刑玖年暨上訴駁回部分所處之刑，應執
    行有期徒刑拾年。扣案奧地利制式手槍壹支（含彈匣一個）及子彈壹顆均沒收
    。
貳、被告乙○○部分：
一、公訴意旨略以乙○○夥同甲○○與另一不詳姓名男子，因不滿戊○○積欠賭債不
    還，索討時仍惡言相向，竟基於共同殺人之犯意，共同未經許可，持有奧地利制
    式九０手槍一支、子彈五發於八十七年八月二十五日三時許，在台北市○○○路
    搭乘某計程車前往台北市○○○路○段二二八巷六十八號前，由乙○○持槍、彈
    朝剛自附近賭場賭完之戊○○連射三、四發子彈，因戊○○快速逃逸，其中一發
    子彈擊中其右大腿，而未擊中其要害經送醫救治，始倖免於一死，乙○○等三人
    見戊○○倒地後再行搭乘原所搭之計程車至台北市瑞安公園下車，乙○○即將槍
    、彈交予甲○○保管，嗣經警循線查獲，於八十七年八月二十六日一時許，在台
    北市○○街一五八號花叢內扣得上開手槍一支、子彈一顆，因認被告乙○○涉有
    刑法第二百七十一條第二項、第一項殺人未遂罪及槍砲彈藥刀械管制條例第七條
    第四項之罪等情。
二、按犯罪事實須依證據認定之，無證據不得推定其犯罪事實，刑事訴訟法第一百五
    十四條所明定。又同法第一百六十一條規定檢察官就被告犯罪事實有舉證責任，
    本件公訴人認被告乙○○涉有殺人未遂之犯行無非以前揭事實業據被害人戊○○
    指述綦詳，證人即搭載被告之計程車司機固然稱甲○○坐其右座等語，然其對乙○○是否不在場，不能有明確印象，況被害人於槍擊後，明白指出係乙○○行兇
    ，證人即員警丙○○證稱乙○○所使用之座車擔任前導等語，被告乙○○顯有在
    場，其否認犯罪不足採信云云，為其論據。
三、但查：
  (一)公訴意旨指犯罪事實為「乙○○、甲○○．．．基於共同殺人犯意．．．於八十
    七年八月二十五日三時許，在台北市○○○路搭乘Ａ１所駕駛計程車共往．．．
    」等情，唯於證據欄記載「證人即員警丙○○證稱乙○○所使用之座車擔任前導
    」等語，則被告乙○○究與甲○○共乘證人Ａ１計程車，抑或其另有座車？證據
    與犯罪事實即有齟齬，則起訴事實已有不明。
  (二)被害人之陳述，如無瑕疵，而就其他方面調查又與事實相符，自足採為科刑判決
    之基礎，倘其指證被害情節尚有瑕疵，則在此瑕疵究明前，遽採為論罪科刑之依
    據，即雖認為適法，本件被害人戊○○於案發後送台北醫學院附設醫院急救，當
    日即八月二十五日凌晨四時左右於警訊中固陳稱：「因我於今日在台北市○○○路．．．三時許被綽號小烏龜．．等約為二人乘不詳之自小客車及手持手槍向
    我開槍」之語（偵卷第十頁背面），惟此項供述與公訴人所據以為證之Ａ１計程
    車司機供詞已有不符。即被害人於檢察官偵查中供稱：「（詢以當天情形？）有
    一綽號長腳的我欠他十多萬含我朋友的共二十多萬，這是我去他那裡賭博欠的錢
    ．．．案發前他向我要，我說我沒有錢，他說你不要有錢不給我，以後我即未與
    他連絡，一星期後案發當天我在和平東路便利商店門口等我女友，有一計程車朝
    我方向急駛而來，先搖開車窗，又開車門，我看來意不善，拔腿就跑，我聽到槍
    響，才三槍我即倒地，接著我聽到關門聲，車即開走了。」（偵卷第一００頁背
    面）「開槍是誰我無法確定，但綽號長腳者是相片中的李建德（按即為甲○○）
    」等語，已明白供述伊並未見何人開槍，唯尋釁之人係搭計程車而來，核與證人
    即計程車司機所供一致，則被害人此項供述應與事實相符，則其於警訊所供綽號
    小烏龜手持手槍向其開槍云云，即無所據，且檢察官於偵查中訊以「何以警訊中
    很明確的指出乙○○？」時答稱：「因警察間我與誰有債務糾紛，我就先想到他
    （即乙○○），我與李建德（按即甲○○）乙○○是在賭場中認識的，我先認識
    伍，認識兩個多月，一星期後又認識長腳李建德．．．」等語，益見被害人戊○○於警訊中指稱『小烏龜』乃其推測之詞。於本院調查中供明：「開刀出來後，
    警察要我回想與何人有仇怨，因只有欠『小烏龜』錢，沒有與他人有糾紛，才認
    為是小烏龜所為．．．」等語，足認被害人於警察初訊所供小烏龜乘自用小客車
    向其開槍云云，即非真實。
  (三)雖證人即臥龍派出所員警丁○○於本院調查中到庭證稱：「我在臥龍街一五一巷
    口等紅綠燈，看到ＪＲ－三二六八號ＢＭＷ自用小客車後尾隨一輛計程車，一群
    人下車追逐，後出現槍聲，這些人又返回該車，我記下二部車之車號即回所報告
    並追查車籍」、「我有記下計程車之車號並追查，案發後一小時計程車司機便到
    派出所陳述釐清案情」、「（ＢＭＷ車與計程車相距多遠？）距離很近，約二、
    三公尺」、「（兩部車共下車多少人？）五個或五人以上，前後二部都有人下車
 從我面前追逐過去，經過我約二、三十公尺再折回來，人下車後二部車即迴轉至
    原處」。「（如何知道追逐二、三十公尺後即折回？）看到時他們已經折回，二
    、三十公尺有加上我的臆測，我聽到槍聲後，就看到他們折回來約在二十公尺處
    」、「（何時聽到槍聲？）跑過我離開我視線後才聽到槍聲，槍聲響完後就折回
    來，開槍當時已離開我的視線」。「（遇到此事，本能反應如何？）記下車號，
    回所以口頭向主管報告，並追查車輛。」「（何時記下車號？）二輛車要離去時
    」。「ＢＭＷ車輛在前，二車相距約十幾公尺」等語，而該ＢＭＷ車輛即為被告
    乙○○之兄長所有，惟查被告乙○○矢口否認有開ＢＭＷＪＲ－三二六八號自小
    客車引導計程車到案發現場。即計程車司機己○○於案發後至瑞安公園，甲○○
    等下車後，隨即到附近派出所報案，以無管轄權，伊再轉至臥龍派出所報案，警
    訊中明確供明係甲○○夥同另二人攔其計程車開往案發地點，絕無跟隨ＢＭＷ自
    用小客車之事則丁○○之證詞已與司機供述不符，司機己○○於案發後儘可離去
    ，並無人知曉，其敢於隨即前往派出所報案，則其所為證言必屬真實。且查證人
    丁○○身為警員，茍如其證詞所言，有五人以上從其身前追逐而過，復聽聞槍聲
    隨即見該五人折回二部車上，其竟未追往探視槍聲情形，是否有人受傷，反倒僅
    記下車號而回所報告其主管，其即知須記下車號，乃知事態嚴重，其不往前了解
    有何狀況發生，此有違情理，且如其所言回所報告主管，遇此重大事件，竟無書
    面報告，亦有可疑。況被害人戊○○於偵查明確供明係一計程車載一綽號長腳（
    即甲○○）下車開槍射擊，並無其他車輛。但於本院調查中因丁○○已於八十八
    年十月十八日到本院供稱有兩輛車云云，被害人戊○○於八十八年十二月九日到
    庭陳述：「我在馬路旁等人時都會東張西望，一部計程車開過我前面時，我聽到
    車內有人說趕快停車，好像這個，車子開過去後又倒車倒了一半距離後就停住，
    後面剛好又有一部車剛好停在我面前，我只看一下，黑黑的，我不知車型，但沒
    有人下車，便注意看之前的計程車，我直覺可能是找人打架認錯人的，注意看是
    何人，我一轉頭，駕駛的門先開，下來一個人，因天色很暗看不清是何人，隔二
    、三秒右後座門也打開，又有人下來，但究竟是二、三人下來不能確定，人一下
    車就聽到開槍的聲音，我就跑了，共聽到三聲槍聲後便不醒人事。」「有，我確
    有看到二部車子，覺得二部是一起的，只是一部沒有人下車」云云，改稱有二輛
    車子，顯在附合證人丁○○之說詞，惟證人丁○○明確供稱是ＢＭＷ自用車在前
    ，計程車在後，且二部車皆有人共約五人以上下車追逐二、三十公尺以外，離開
    其視線才聽到槍聲。但被害人卻供稱計稱車在前過了其面前後再倒退，另一部車
    剛到只計程車內二或三人下車開槍射擊，被害人拔腿就跑，十幾公尺就倒地不起
    。二人供述全然不符，則證人丁○○是否當時確有在場，殊有可疑，又被害人戊○○經本院於八十九年一月二十七日再度訊以除計程車外有無見其他輛同時停下
    ？答稱：「確有一計程車停下來，同時間無其他車輛停下。」復詢以為何於本院
    前次調查時供述有另一自用車停在該計程車後面？答稱：「確定不是在我旁邊停
    下，有轎車開過去，從我旁邊慢慢開過去的，因為沒有人下車，不能確定是為同
    夥的」等語，益見證人即警員丁○○所為當場有一部ＢＭＷ自用車在計程車之前
    之證詞，顯非真實。又本院調查中於八十九年三月十三日詢問證人即臥龍派出所
    主管庚○○「丁○○有無報告自何車輛下來追殺傷者？」答稱：「他沒有看到，
    他在對街沒看清楚，有聽到槍擊聲」等語。復訊以二車係靜止或移動時，答稱：
    「二部車子跟著追計程車在前，ＢＭＷ在後。」「（槍擊之人有無下車？）應該
    有，車子沒有停」云云。「ＢＭＷ車號是丁○○私下告訴我的」，證人庚○○身
    為派出所主管其既供稱ＢＭＷ車號為丁○○私下告知，現場二輛車當亦為丁○○
    所報告，唯二人證詞分歧，足認證人丁○○所供當時ＢＭＷＪＲ－三二六八號在
    現場，為其所記下之車號云云，並非真實，尚難據此認定被告乙○○有駕駛ＢＭ
    Ｗ車在前導引之事，復查案發前因被告乙○○知悉臥龍街派出所轄區內有綽號『
    木瓜』者經營賭場曾告知當時任職澎湖縣警察局秘書楊筆村，楊秘書即與刑事警
    察局連繫後欲為被獲該賭場，此亦經楊筆村於本院調查中供證屬實，而綽號『小
    烏龜』早為警察所知亦經臥龍派出所主管庚○○於本院調查中供明，顯見臥龍派
    出所早識乙○○其人，被告所辯有所結怨之詞，應屬可信。
  (四)本件同案被告甲○○被查獲，乃係乙○○所提供之線索，而甲○○於事發翌日到
    案，警訊中即已供明係伊夥同綽『大胖』、『阿飛』者為賭債糾紛而前往案發地
    點尋找常在該處出入之被害人戊○○與被告乙○○無涉，王某明知為伍某所提供
    其猶為前述之供詞，應屬真實可信，即本件被害人戊○○雖於警察初訊時供稱：
    「綽號『小烏龜』等約二人乘不詳之自小客車手持手槍向我開槍」云云，唯此項
    供詞與證人即計程車司機於警訊及偵查中供明未見乙○○，並指明甲○○所為之
    證詞已有不符，即被害人戊○○於偵查中即供明伊欠一長腳者（即甲○○）賭債
    發生糾紛，當天開槍的人是誰無法確定等語。於本院調查中詢以對你自己於警訊
    中之指述有何意見時，供稱：「當時我不太清楚，警察有先跟我說有人記下車號
    ，誰向我開槍至今我仍不清楚確定有一計程車停在我旁邊。名字不是我說出來的
    ，警察有誤導我，小烏龜也是警察講的，他說小烏龜是那邊的幫派分子，當時製
    作筆錄是在我意識未完全清醒時做的，我也不清楚內容．．．」等語，顯見被害
    人戊○○自始即不知係何人開槍擊殺，於警訊中因與被告有賭債糾紛而推想可能
    為綽號小烏龜者，自不得僅以告訴人此項推測之詞，即為不利於被告之認定，況
    本件載乘被告甲○○至事發現場之計程車司機己○○於案發後即到派出所詳確供
    明當時其車內二、三人之描述（見偵卷第十二頁背面），恰與被告甲○○相符合
    ，且為甲○○所是認證人己○○更於偵查中明確供述其未見過被告乙○○（見偵
    卷第八七頁背面），而計程車司機與兩造並無不相識，於案發後即到警察派出所
    報案釐清事情，所供必屬真實，復查同案被告甲○○自投案所為供述，至偵查及
    本院審理中均供明為其所為，無涉於被告乙○○，則被告乙○○所辯其未參與亦
    無與甲○○有何犯意聯絡，應屬可信，此外復查無其他積極證據足以證明被告乙○○有公訴人所指之共同殺人未遂犯行，原審依告訴人之指訴，證人丁○○之證
    詞等論被告乙○○以共同殺人未遂罪，即有未洽，被告乙○○上訴意旨執此指摘
    原判決不當，為有理由，應將原判決關於乙○○部分撤銷，而為被告乙○○無罪
    之諭知，以昭允當。
據上論斷，應依刑事訴訟法第第三百六十八條、第三百六十九條第一項前段、第三百
六十四條、第二百九十九條第一項前段、第三百零一條第一項，刑法第二百七十一條
第二項、第一項、第五十一條第五款判決如主文。
本案經檢察官陳維練到庭執行職務。
中     華     民     國    八十九   年       三       月     三十一     日
                             臺灣高等法院刑事第一庭
                                 審判長法  官  王  振  興
                  法  官  吳  明  峰
                                       法  官  蔡  光  治
右正本證明與原本無異。
如不服本判決應於收受送達後十日內向本院提出上訴書狀，其未敘述上訴之理由者並
得於提起上訴後十日內向本院補提理由書（均須按他造當事人之人數附繕本）。
                                       書記官  王  才  生
中     華     民     國    八十九   年       四       月       六       日
附錄：本案論罪科刑法條全文
刑法第二百七十一條第一項、第二項：
殺人者，處死刑、無期徒刑或十年以上有期徒刑。
前項之未遂犯罰之。
預備犯第一項之罪者，處二年以下有期徒刑。
槍砲彈藥刀械管制條例第七條第四項：
未經許可無故持有、寄藏或意圖販賣而陳列第一項及第二項所列槍之一者，處一年
以上七年以下有期徒刑。
槍砲彈藥刀械管制條例第十二條第四項：
未經許可持有、寄藏或意圖販賣而陳列子彈者，處五年以下期徒刑、併科新臺幣三百
萬元以下罰金。


司法院資訊處製作；財團法人民間司法改革基金會備份。
